---
title: "Concatenando data.frames"
description: |
  Como juntar os diversos arquivos .dbc do DATASUS em um data.frame; comparação de tempos de processamento e bibliotecas.
author:
  - name: Mario O. de Menezes
    url: https://momenezes.github.io/tutorials
    orcid_id: 0000-0003-0263-3541
date: 10-01-2020
output:
  distill::distill_article:
    self_contained: false
    highlight: tango
---

```{r setup, include=FALSE}
knitr::opts_chunk$set(tidy = TRUE, echo = TRUE, cache = TRUE, tidy.opts = list(width.cutoff=70))
```



# Introdução

O DATASUS, braço tecnológico do Ministério da Saúde, disponibiliza uma vasta quantidade de informações sobre diversos aspectos do Serviço Unificado de Saúde (SUS). Muitos destes arquivos são disponibilizados em um formato *dbc*, que é um "compressed DBF".

Estes arquivos são disponibilizados no site de [FTP](ftp://ftp.datasus.gov.br/dissemin/publicos/) do DATASUS. Para fins deste pequeno experimento, todos os arquivos foram baixados e estão na máquina local.

O objetivo deste pequeno estudo é verificar os tempos gastos em cada etapa: leitura dos arquivos, filtros e seleção de variáveis, e a transformação em um `data.frame` para posterior manipulação.

**Carregando as bibliotecas**

```{r bibliotecas, message=FALSE,warning=FALSE}
library(tidyverse)
library(read.dbc)
library(data.table)
library(microbenchmark)
```

## Listando todos os arquivos das APACS no diretório

Todos os arquivos das APACs foram baixados do site FTP do DATASUS.

```{r ftpdir}
diretorio <- "~/datasets/datasus.gov.br/SIASUS/PA-LaudosDiversos/"
```

### Selecionando 4 arquivos, 2 de cada estado, de Minas Gerais e Rio de Janeiro

```{r mgrj}
PREF <- "PA"
# indique o estado ou "" para todos os estados
UF <- "(MG|RJ)" 
MESES <- "12"
ANO <- "(18|19)"
```


```{r mgrjarqs}
arquivos <- list.files(diretorio, paste0(PREF,UF,ANO,MESES,".*.dbc"))
```

#### Variáveis selecionadas

```{r varstokeep, tidy.opts=list(width.cutff=40)}
vars_to_keep = c("PA_CODUNI","PA_UFMUN","PA_TPUPS","PA_TIPPRE", "PA_CNPJCPF",  "PA_MVM","PA_CMP","PA_PROC_ID","PA_CNSMED","PA_MOTSAI","PA_OBITO","PA_CIDPRI", "PA_CIDSEC","PA_CIDCAS","PA_CATEND","PA_IDADE","PA_SEXO","PA_RACACOR","PA_MUNPCN", "PA_UFDIF","PA_MNDIF","PA_ETNIA")
```

#### Tempo de leitura dos arquivos (em segundos)

```{r readingmgrj, cache = TRUE}
timeMGRJ4arqs <- system.time({f1 <- read.dbc(paste0(diretorio,arquivos[1])); 
f2 <- read.dbc(paste0(diretorio,arquivos[2])); 
f3 <- read.dbc(paste0(diretorio,arquivos[3])); 
f4 <- read.dbc(paste0(diretorio,arquivos[4]));})
timeMGRJ4arqs
```
#### Montando uma lista de data.frames

Para estes 4 arquivos iniciais, vou fazer o processo de montar a lista e concatenar usando as duas bibliotecas `data.table` e `dplyr` para comparar o tempo nesta etapa.

Cada `data.frame` inicial é filtrado e as variáveis são selecionadas; são colocados em uma lista de `data.frame`s para a concatenação posterior.

Usando o **data.table**

```{r listmgrj}
apacsdt <- list()
timeMGRJ4arqs_tolistdt <- system.time({
  # f1
  f1 <- setDT(f1)
  f1 <-
    f1[(PA_PROC_ID == "0204030030" |
          PA_PROC_ID == "0204030188") &
         PA_SEXO == "F", ..vars_to_keep]
  estado <- substr(arquivos[1], 3, 4)
  ano <- substr(arquivos[1], 5, 6)
  mes <- substr(arquivos[1], 7, 8)
  ano <- as.numeric(paste0("20", ano))
  f1[, `:=`(ESTADO = estado,
            ANO = ano,
            MES = mes)]
  apacsdt  <- append(apacsdt, list(f1))
  
  #f2
  f2 <- setDT(f2)
  f2 <-
    f2[(PA_PROC_ID == "0204030030" |
          PA_PROC_ID == "0204030188") &
         PA_SEXO == "F", ..vars_to_keep]
  estado <- substr(arquivos[2], 3, 4)
  ano <- substr(arquivos[2], 5, 6)
  mes <- substr(arquivos[2], 7, 8)
  ano <- as.numeric(paste0("20", ano))
  f2[, `:=`(ESTADO = estado,
            ANO = ano,
            MES = mes)]
  apacsdt  <- append(apacsdt, list(f2))
  
  # f3
  f3 <- setDT(f3)
  f3 <-
    f3[(PA_PROC_ID == "0204030030" |
          PA_PROC_ID == "0204030188") &
         PA_SEXO == "F", ..vars_to_keep]
  estado <- substr(arquivos[3], 3, 4)
  ano <- substr(arquivos[3], 5, 6)
  mes <- substr(arquivos[3], 7, 8)
  ano <- as.numeric(paste0("20", ano))
  f3[, `:=`(ESTADO = estado,
            ANO = ano,
            MES = mes)]
  apacsdt  <- append(apacsdt, list(f3))
  
  # f4
  f4 <- setDT(f4)
  f4 <-
    f4[(PA_PROC_ID == "0204030030" |
          PA_PROC_ID == "0204030188") &
         PA_SEXO == "F", ..vars_to_keep]
  estado <- substr(arquivos[4], 3, 4)
  ano <- substr(arquivos[4], 5, 6)
  mes <- substr(arquivos[4], 7, 8)
  ano <- as.numeric(paste0("20", ano))
  f4[, `:=`(ESTADO = estado,
            ANO = ano,
            MES = mes)]
  apacsdt  <- append(apacsdt, list(f4))
  
})
timeMGRJ4arqs_tolistdt
```

Usando o **dplyr**

```{r listmgrjdplyr}
apacs <- list()
timeMGRJ4arqs_tolistdplyr <- system.time({
  # f1
  f1 <- f1 %>% filter((PA_PROC_ID == "0204030030" |
          PA_PROC_ID == "0204030188") &
         PA_SEXO == "F") %>%
    select(vars_to_keep)
  estado <- substr(arquivos[1], 3, 4)
  ano <- substr(arquivos[1], 5, 6)
  mes <- substr(arquivos[1], 7, 8)
  ano <- as.numeric(paste0("20", ano))
  f1 <- f1 %>% mutate(ESTADO=estado,ANO=ano,MES=mes)
  apacs  <- append(apacs, list(f1))
  
  #f2
  f2 <- f2 %>% filter((PA_PROC_ID == "0204030030" |
          PA_PROC_ID == "0204030188") &
         PA_SEXO == "F") %>%
    select(vars_to_keep)
  estado <- substr(arquivos[2], 3, 4)
  ano <- substr(arquivos[2], 5, 6)
  mes <- substr(arquivos[2], 7, 8)
  ano <- as.numeric(paste0("20", ano))
  f2 <- f2  %>% mutate(ESTADO=estado,ANO=ano,MES=mes)
  apacs  <- append(apacs, list(f2))
  
  # f3
  f3 <- f3 %>% filter((PA_PROC_ID == "0204030030" |
          PA_PROC_ID == "0204030188") &
         PA_SEXO == "F") %>%
    select(vars_to_keep)
  estado <- substr(arquivos[3], 3, 4)
  ano <- substr(arquivos[3], 5, 6)
  mes <- substr(arquivos[3], 7, 8)
  ano <- as.numeric(paste0("20", ano))
  f3 <- f3 %>% mutate(ESTADO=estado,ANO=ano,MES=mes)
  apacs  <- append(apacs, list(f3))
  
  # f4
  f4 <- f4 %>% filter((PA_PROC_ID == "0204030030" |
          PA_PROC_ID == "0204030188") &
         PA_SEXO == "F") %>%
    select(vars_to_keep)
  estado <- substr(arquivos[4], 3, 4)
  ano <- substr(arquivos[4], 5, 6)
  mes <- substr(arquivos[4], 7, 8)
  ano <- as.numeric(paste0("20", ano))
  f4 <- f4 %>% mutate(ESTADO=estado,ANO=ano,MES=mes)
  apacs  <- append(apacs, list(f4))
  
})
timeMGRJ4arqs_tolistdplyr
```
#### Concatenando os data.frames

Com a função `rbindlist` do pacote **data.table**

```{r dfdtmgrj}
timeMGRJ4arqs_todf <- system.time({
X <-
  data.table::rbindlist(apacsdt) 
assign("APACSPA_MGRJdt", X)
rm(X)
})
timeMGRJ4arqs_todf
```
Com a função `bind_rows` do pacote **dplyr**

```{r dfdplyrmgrj}
timeMGRJ4arqs_tolistdplyr <- system.time({
  X <-
   bind_rows(apacs)
assign("APACSPA_MGRJdplyr", X)
rm(X)
})
timeMGRJ4arqs_tolistdplyr
```

### Selecionando 4 arquivos de São Paulo

```{r sp}
PREF <- "PA"
# indique o estado ou "" para todos os estados
UF <- "SP" 
MESES <- "(01|02)"
ANO <- "19"
```


```{r sparqs}
arquivos <- list.files(diretorio, paste0(PREF,UF,ANO,MESES,".*.dbc"))
```

#### Tempo de leitura dos arquivos (em segundos)

```{r readingsp, cache = TRUE}
timeSP4arqs <- system.time({f1 <- read.dbc(paste0(diretorio,arquivos[1])); 
f2 <- read.dbc(paste0(diretorio,arquivos[2])); 
f3 <- read.dbc(paste0(diretorio,arquivos[3])); 
f4 <- read.dbc(paste0(diretorio,arquivos[4]));})
timeSP4arqs
```
#### Montando a lista de data.frames

```{r listsp}
apacs <- list()
timeSP4arqs_tolist <- system.time({
  # f1
  f1 <- setDT(f1)
  f1 <-
    f1[(PA_PROC_ID == "0204030030" |
          PA_PROC_ID == "0204030188") &
         PA_SEXO == "F", ..vars_to_keep]
  estado <- substr(arquivos[1], 3, 4)
  ano <- substr(arquivos[1], 5, 6)
  mes <- substr(arquivos[1], 7, 8)
  ano <- as.numeric(paste0("20", ano))
  f1[, `:=`(ESTADO = estado,
            ANO = ano,
            MES = mes)]
  apacs  <- append(apacs, list(f1))
  
  # f2
  f2 <- setDT(f2)
  f2 <-
    f2[(PA_PROC_ID == "0204030030" |
          PA_PROC_ID == "0204030188") &
         PA_SEXO == "F", ..vars_to_keep]
  estado <- substr(arquivos[2], 3, 4)
  ano <- substr(arquivos[2], 5, 6)
  mes <- substr(arquivos[2], 7, 8)
  ano <- as.numeric(paste0("20", ano))
  f2[, `:=`(ESTADO = estado,
            ANO = ano,
            MES = mes)]
  apacs  <- append(apacs, list(f2))
  
  # f3
  f3 <- setDT(f3)
  f3 <-
    f3[(PA_PROC_ID == "0204030030" |
          PA_PROC_ID == "0204030188") &
         PA_SEXO == "F", ..vars_to_keep]
  estado <- substr(arquivos[3], 3, 4)
  ano <- substr(arquivos[3], 5, 6)
  mes <- substr(arquivos[3], 7, 8)
  ano <- as.numeric(paste0("20", ano))
  f3[, `:=`(ESTADO = estado,
            ANO = ano,
            MES = mes)]
  apacs  <- append(apacs, list(f3))
  
  # f4
  f4 <- setDT(f4)
  f4 <-
    f4[(PA_PROC_ID == "0204030030" |
          PA_PROC_ID == "0204030188") &
         PA_SEXO == "F", ..vars_to_keep]
  estado <- substr(arquivos[4], 3, 4)
  ano <- substr(arquivos[4], 5, 6)
  mes <- substr(arquivos[4], 7, 8)
  ano <- as.numeric(paste0("20", ano))
  f4[, `:=`(ESTADO = estado,
            ANO = ano,
            MES = mes)]
  apacs  <- append(apacs, list(f4))
  
})
timeSP4arqs_tolist
```
#### Concatenando os data.frames

Com a função `rbindlist` do pacote **data.table**

```{r dfdtsp}
timeSP4arqs_todf <- system.time({
X <-
  data.table::rbindlist(apacs)
assign("APACSPA_SPdt", X)
rm(X)
})
timeSP4arqs_todf
```
Com a função `bind_rows` do pacote **dplyr**

```{r dfdplyrsp}
timeSP4arqs_tolistdplyr <- system.time({
  X <-
   bind_rows(apacs)
assign("APACSPA_SPdplyr", X)
rm(X)
})
timeSP4arqs_tolistdplyr
```



## Gravando um CSV

### Usando data.table - função fwrite

```{r writecsvdt}
caminho <- getwd()
nomearquivocsv <- "APACSSPdt.CSV"
system.time(fwrite(APACSPA_SPdt,paste(caminho,nomearquivocsv,sep="/")))
```

### Usando readr - função write_csv

```{r writecsvdplyr}
nomearquivocsv <- "APACSSPdplyr.CSV"
system.time(write_csv(APACSPA_SPdt,paste(caminho,nomearquivocsv,sep="/")))
```

